臺灣嘉義地方法院刑事判決
109年度交訴字第84號
公  訴  人  臺灣嘉義地方檢察署檢察官
被      告  陳盛義


上列被告因公共危險案件，經檢察官提起公訴（109年度偵字第5
296號），本院判決如下：
    主  文
陳盛義犯肇事致人傷害逃逸罪，處有期徒刑肆月。緩刑貳年，並
應於本判決確定之日起陸個月內，接受陸小時之法治教育課程，
緩刑期間付保護管束。
    犯 罪 事 實
一、陳盛義為滿80歲人，因中度肢體障礙而不良於行，於民國10
    9年5月11日17時50分許，無照騎乘擅自加裝2輪輔助輪之車
    牌號碼000-000號普通重型機車，沿嘉義縣大林鎮中正路南
    往北方向行駛，行經中正路與中正路467巷之無號誌丁字路
    口，欲左轉中正路467巷時，本應注意車輛行駛至交岔路口
    ，轉彎車應讓直行車先行，而依當時天候晴、日間自然光線
    、路面鋪裝柏油、乾燥、無缺陷，無障礙物，視距良好，並
    無不能注意之情事，竟疏於注意，即貿然左轉彎，適李美樺
    騎乘車牌號碼000-0000號普通重型機車，後載黃沄苙，由對
    向沿中正路北往南方向駛至，見陳盛義欲左轉彎而先鳴喇叭
    ，然陳盛義仍持續左轉，兩車車頭因此發生擦撞，當下李美
    樺試圖撐住其機車，陳盛義右後輔助輪隨即又接著擦撞到李
    美樺的機車車頭，致李美樺支撐不住而人車倒地，受有右膝
    擦挫傷、左肩鈍挫傷等傷害（所涉過失傷害部分，未據告訴
    ），後座的黃沄苙則適時跳車而未受傷。詎陳盛義明知兩車
    發生擦撞，已可預見他車駕駛人可能因此人車倒地而受傷，
    竟不違反其本意，基於肇事逃逸之不確定犯意，未下車查看
    李美樺傷勢，亦未報警或採取必要之救護，復未留下其姓名
    或留下姓名、聯絡方式，僅停留數秒後逕自驅車離開現場而
    逃逸。嗣經警依李美樺提供之行車紀錄畫面所顯示之肇事車
    輛車牌號碼，調閱車籍並比對車主資料後，即知肇事者為車
    主陳盛義而查獲上情。
二、案經嘉義縣警察局民雄分局報告臺灣嘉義地方檢察署檢察官
    偵查起訴。
    理  由
一、證據能力之說明：
　㈠被告以外之人於審判外之言詞或書面陳述，除法律有規定者
    外，不得作為證據；被告以外之人於檢察事務官、司法警察
    官或司法警察調查中所為之陳述，與審判中不符時，其先前
    之陳述具有較可信之特別情況，且為證明犯罪事實存否所必
    要者，得為證據，刑事訴訟法第159條第1項、第159條之2分
    別定有明文。依此規定，被告以外之人於檢察事務官、司法
    警察官或司法警察調查中所為之供述，原屬該等之人於審判
    外之言詞或書面陳述，於有前揭第159條之2或其他法律例外
    規定之情形，始得採為證據。經查，證人即被害人李美樺、
    證人即乘客黃沄苙於警詢及檢察事務官面前所為之陳述，被
    告陳盛義於本院準備程序時爭執其證據能力（參本院卷第33
    頁），經核該證言並無刑事訴訟法第159條之2之情形，亦不
    符合同法第159條之3、第159條之5之規定，應無證據能力。
  ㈡按被告以外之人於審判外之言詞或書面陳述，除法律有規定
    者外，不得作為證據；而於偵查中向檢察官所為之陳述，除
    顯有不可信之情況者外，得為證據，刑事訴訟法第159條第1
    項、第159條之1第2項分別定有明文。又所謂顯有不可信之
    情況，應審酌被告以外之人於陳述時之外在環境及情況，例
    如陳述時之心理狀況、有無受到外力干擾等，以為判斷之依
    據，並非對其陳述內容之證明力如何加以論斷。至於具有證
    據能力之證詞其證明力如何，則由法院依其調查證據之結果
    ，於不違背經驗法則及論理法則之前提下，本於確信予以取
    捨判斷。因此，被告如未釋明顯有不可信之情況時，檢察官
    自無須再就無該例外情形為舉證，法院亦無庸在判決中為無
    益之說明。查被告於準備程序雖稱被害人李美樺於偵查中之
    證述亦無證據能力，然被害人李美樺於偵查中之證述業經具
    結，被告並未釋明被害人李美樺於偵查中之證述有何顯不可
    信之情況，依前開說明，被害人李美樺於偵查中之證述自應
    認有證據能力。
  ㈢另本院下列所引用之非供述證據（卷內之文書、物證）之證
    據能力部分，並無證據證明係公務員違背法定程序所取得，
    且檢察官及被告於本院亦均未主張排除其證據能力，迄本院
    言詞辯論終結前均未表示異議，本院審酌前揭非供述證據並
    無顯不可信之情況與不得作為證據之情形，依刑事訴訟法第
    158條之4反面解釋及第159條之4之規定，應認均有證據能力
    。
二、認定犯罪事實所憑之證據及理由：
　㈠訊據被告固坦承有於上開時、地騎乘機車與被害人李美樺發
    生擦撞，惟矢口否認有何肇事逃逸之犯行，辯稱：兩車發生
    擦撞後，被害人李美樺的機車並沒有倒地，我看到那兩個女
    生都還站著，我才騎車離開等語。
　㈡經查：
　⒈被告於前開時、地騎乘裝有2輪輔助輪的普通重型機車行經中
    正路與中正路467巷之無號誌丁字路口時，欲左轉中正路467
    巷時，其後輪輔助輪與沿中正路北往南方向駛至之李美樺所
    騎乘並後載黃沄苙車牌號碼000-0000號普通重型機車發生擦
    撞等情，業據被告供述明確（見本院卷第29、90頁），核與
    本院勘驗被害人李美樺提出之行車紀錄器影音光碟之勘驗筆
    錄及擷取照片相符（見本院卷第63-64、102-103頁），並有
    道路交通事故現場圖、現場及車損照片在卷可參（見警卷第
    8、13-25頁），此部分事實堪以先行認定。又李美樺見被告
    欲左轉而先鳴喇叭，但被告仍持續左轉，兩車車頭因此發生
    擦撞，當下李美樺試圖撐住其機車，被告右後輔助輪隨即又
    接著擦撞到李美樺的機車車頭，致李美樺支撐不住而人車倒
    地，受有右膝擦挫傷、左肩鈍挫傷等傷害，後座的黃沄苙則
    適時跳車而未受傷，車禍發生後被告並未下車查看李美樺傷
    勢，亦未報警或採取必要之救護，復未留下其姓名或留下姓
    名、聯絡方式，僅停留數秒後逕自驅車離開現場而逃逸等情
    ，業據證人即被害人李美樺於偵查及本院審理時證述屬實（
    見交查卷第19-20頁，本院卷第65-69、75-76頁），並經證
    人即後座乘客黃沄苙於本院審理時結證明確（見本院卷第78
    、80-81、83-84頁），復有前開勘驗筆錄、擷取照片及佛教
    慈濟醫療財團法人大林慈濟醫院出具之診斷證明書可稽（見
    本院卷第63-64、102-104頁、警卷第6頁），此部分之事實
    ，亦堪認定。
  ⒉又汽車行駛至交岔路口，其行進、轉彎，應依下列規定：轉
    彎車應讓直行車先行，道路交通安全規則第102條第1項第7
    款定有明文。本案交通事故發生當時天候晴、日間自然光線
    、路面鋪設柏油、路面狀態乾燥、無缺陷、無障礙物、視距
    良好等情，此有道路交通事故調查報告表㈠、本院勘驗擷圖
    附卷可稽（見警卷第10頁，本院卷第102頁），可認當時客
    觀上並無不能注意之情事。而被告未領有合格駕駛執照之人
    ，此觀證號查詢機車駕駛人即明（見警卷第頁34），其竟仍
    騎乘普通重型機車，且擅自加裝輔助輪，於行經無號誌丁字
    路口，左轉彎車未讓對向直行車，以致肇事，被告即有應注
    意能注意而不注意之過失責任，並為本件車禍之肇事主因，
    交通部公路總局嘉義區監理所嘉雲區車輛行車事故鑑定委員
    會鑑定亦同此認定，此有該會鑑定意見書1份在卷可參（見
    交查卷第27-29頁），足認被告對本案車禍之發生具有過失
    。
　⒊按刑法第185條之4之肇事致人死傷逃逸罪，係以處罰肇事後
    逃逸之駕駛人為目的，俾促使駕駛人於肇事後能對被害人即
    時救護，以減少死傷，此觀該條之立法理由，係「為維護交
    通安全，加強救護，減少被害人之死傷，促使駕駛人於肇事
    後，能對被害人即時救護，特增設本條，關於肇事致人死傷
    而逃逸之處罰規定」自明。所謂「逃逸」係指逃離肇事現場
    而逸走之行為，故前揭規定實揭櫫駕駛人於肇事致人死傷時
    有「在場義務」（最高法院100年度台上字第645號判決意旨
    參照）。次按「行為人對於構成犯罪之事實，明知並有意使
    其發生者，為故意」、「行為人對於犯罪之事實，預見其發
    生，而其發生並不違背其本意者，以故意論」，刑法第13條
    第1項、第2項分別定有明文，故不論行為人為「明知」或「
    預見」，皆在主觀上有所認識，只是基於此認識進而係「使
    其發生」或「容任其發生」之強弱程度有別，前者為確定故
    意（直接故意），後者為不確定故意（間接故意），均屬故
    意實行犯罪行為之範疇。而刑法第185條之4之肇事逃逸罪之
    成立，並不以行為人有直接故意為限，不確定（間接）故意
    亦包括在內。故行為人對於肇事逃逸罪之構成要件事實（即
    駕駛動力交通工具肇事，致人死傷），雖非明知，惟已預見
    其發生，而其發生並不違背其本意而仍逃離現場者，自具有
    肇事逃逸之故意（最高法院108年度台上字第81號、107年度
    台上字第758號、第4099號判決意旨參照）。經查，被告主
    觀上既已知悉其所騎乘的機車與被害人李美樺的機車發生擦
    撞之事實，業如前述，且亦自承其機車因此擦撞往前滑行30
    米等語（見本院卷第30頁），參以本院勘驗行車紀錄器光碟
    結果略以：被告騎乘機車穿越車道時，影片有傳出碰撞聲，
    隨即畫面出現劇烈震動，影像傾斜等情（見本院卷第64、10
    2-104頁），可見事故發生時之碰撞力道不小且有發出聲響
    ，又被害人李美樺既係騎乘機車而無任何防護，被告當可預
    見對方駕駛人可能因此人車倒地而受傷，是被告於事故發生
    後僅停留數秒，且未提供被害人李美樺必要協助或救護，亦
    未報警處理或留下任何聯絡方式，即逕自驅車離開現場，而
    為逃逸之意思決定，並容任肇事逃逸之結果發生，準此，其
    主觀上確有肇事致人傷害而逃逸之不確定犯意甚明。是被告
    辯稱：被害人李美樺機車沒有倒地，兩人女生都是站著云云
    ，顯與上情不符，尚難憑採。
  ㈢綜上所述，被告所辯並非可採，本案事證明確，被告犯行堪
    以認定，應依法論科。
三、論罪科刑：
  ㈠本件被告就事故之發生為有過失乙情，已如前述，自非司法
    院釋字第777號解釋所指因「肇事」文義有違法律明確性原
    則，應自解釋公布之日起失其效力之範圍，仍有刑法第185
    條之4規定之適用。是核被告所為，係犯刑法第185條之4駕
    駛動力交通工具肇事致人受傷而逃逸罪。
  ㈡被告於行為時為滿80歲人，此有其個人戶籍資料查詢結果1份
    在卷可查（見本院卷第13頁），本院考量被告年歲已高，且
    健康狀況不佳（如後述），就自身行為違法性之辨識能力及
    控制能力，衡情均較常人低弱，復考量社會復歸之可能性，
    爰依刑法第18條第3項規定減輕其刑。
　㈢另本案被告於肇事後未停留現場為必要之救護，所為固應予
    非難，然考量被害人李美樺因本件交通事故所受傷勢並非嚴
    重，僅有2處輕微皮肉傷，尚未對被害人李美樺生命、身體
    造成急迫危險，且被告犯後業與被害人李美樺成立和解，有
    和解書1份在卷可查（見警卷第42頁），被告已以實際行動
    彌補其所造成的損害，加以本件肇事地點位在商店林立的熱
    鬧街道，與在荒郊野外肇事逃逸棄傷者於孤立無援之態樣不
    同，惡性輕重有別，是被告本件所犯之肇事逃逸罪刑與其他
    肇事逃逸的行為人相較，實屬情輕法重，客觀上顯有可資憫
    恕之處，本院認縱依刑法第18條第3項之規定減輕其刑，科
    以法定最低度之刑猶嫌過重，乃依刑法第59條規定減輕其刑
    ，並依法遞減輕之。
　㈣爰以行為人之責任為基礎，依被告之陳述、戶籍資料、中華
    民國身心障礙證明及前案紀錄等，審酌被告騎乘機車肇事，
    且可預見被害人李美樺因此可能人車倒地受有傷害，竟未為
    必要之救護措施並報警處理即離去，置被害人李美樺之身體
    、健康法益於不顧，所為誠屬不該，且犯後否認犯行，審理
    終結前不認為自己有何錯誤，犯後態度非佳，當不應給予過
    輕之懲罰，惟念及被告已與被害人李美樺達成和解，且無前
    科之素行，僅有國小畢業之智識程度，無業、獨居、未婚、
    因中度肢體障礙而不良於行、中風、領老農年金維生之生活
    狀況等一切情狀，量處如主文所示之刑。
  ㈤查被告前未曾因故意犯罪受有期徒刑以上刑之宣告，有卷附
    臺灣高等法院被告前案紀錄表可按。雖檢察官及被害人李美
    樺均表示不同意給予被告緩刑（見本院卷第94頁）。而本院
    考量被告本案行為雖屬不當，但就犯罪所生危害而言，被害
    人李美樺所受傷勢輕微，且被告已與被害人李美樺和解，參
    以被告現年82歲，本案行為時也逾80歲，智識程度僅為小學
    畢業，又不良於行，目前獨居、皆一個人前往就醫、拿藥、
    僅與最小弟弟有往來等情況，經沈思刑罰應報及預防目的，
    認為不宜對被告逕為執行刑罰，透過相當緩刑期間之約束，
    應足以使被告受到教訓，將來不至率爾再犯，故依刑法第74
    條第1項第1款規定，諭知被告緩刑2年。另為確保被告能記
    取教訓並加強其守法觀念，爰依刑法第74條第2項第8款規定
    ，命被告應於本判決確定之日起6個月內，接受6小時之法治
    教育課程，併依刑法第93條第1項第2款之規定，諭知於緩刑
    期間付保護管束。若被告有違反前開負擔，且情節重大足認
    原宣告之緩刑難收其預期效果，而有執行刑罰之必要者，依
    刑法第75條之1第1項第4款規定，得撤銷其緩刑之宣告，附
    此說明。
據上論斷，應依刑事訴訟法第299條第1項前段，刑法第185條之4
、第18條第3項、第59條、第74條第1項第1款、第2項第8款、第9
3條第1項第2款，判決如主文。
本案經檢察官吳明駿提起公訴，檢察官林俊良到庭執行職務。
中　　華　　民　　國　　110 　年　　3 　　月　　17　　日
                  刑事第二庭    審判長法　官　林正雄
　　　　　　　　　                    法  官  黃美綾
　　　　　　　　　                    法  官  周欣怡
以上正本證明與原本無異。
如不服本判決應於收受判決後20日內向本院提出上訴書狀，並應
敘述具體理由；其未敘述上訴理由者，應於上訴期間屆滿後20日
內向本院補提理由書（均須按他造當事人之人數附繕本）「切勿
逕送上級法院」。告訴人或被害人如對於本判決不服者，應具備
理由請求檢察官上訴，其上訴期間之計算係以檢察官收受判決正
本之日期為準。
中　　華　　民　　國　　110 　年　　3 　　月　　17　　日
                          
　　　　　　　　　　　　　　          書記官　賴心瑜
本案論罪科刑主要法條：
中華民國刑法第185條之4
（肇事遺棄罪）
駕駛動力交通工具肇事，致人死傷而逃逸者，處1年以上7年以下
有期徒刑。